ACORDAO-COMPLETO-2531614

ACÓRDÃO 2732/2022 ATA 15/2022 - PRIMEIRA CÂMARA

VISTOS, relatados e discutidos estes autos de tomada de contas especial que tratam, nesta fase processual, de recurso de reconsideração interposto contra o Acórdão 1391/2021-TCU-Primeira Câmara, que julgou irregulares as contas de Manoel Mariano de Sousa (ex-prefeito municipal de Barra do Corda/MA, falecido) e imputou débito a seu espólio ou a seus herdeiros legais, caso tivesse ocorrido a partilha dos bens. 
ACORDAM os Ministros do Tribunal de Contas da União, reunidos em sessão da 1ª Câmara, ante as razões expostas pelo relator e com fundamento nos arts. 32 e 33 da Lei 8.443/1992, em:
9.1. conhecer do recurso de reconsideração apresentado pelo espólio de Manoel Mariano de Sousa e negar-lhe provimento;
9.2. dar ciência desta deliberação ao recorrente, com a informação de que o inteiro teor desta deliberação, bem como do relatório e do voto que a fundamentam, está disponível para consulta no endereço www.tcu.gov.br/acordaos.

Recurso de reconsideração interposto contra o Acórdão 1391/2021  1ª Câmara, que julgou irregulares as contas de Manoel Mariano de Sousa (ex-prefeito municipal de Barra do Corda/MA, falecido) e imputou débito a seu espólio ou a seus herdeiros legais, caso tivesse ocorrido a partilha dos bens.

Primeira Câmara

Município de Barra do Corda - MA

3. Recorrente: espólio de Manoel Mariano de Sousa (XXX.881.043-XX)

13.1. Ministros presentes: Walton Alencar Rodrigues (Presidente), Benjamin Zymler e Jorge Oliveira (Relator).
13.2. Ministro-Substituto convocado: Augusto Sherman Cavalcanti.
13.3. Ministro-Substituto presente: Weder de Oliveira.

JORGE OLIVEIRA

Ministro-Substituto Augusto Sherman Cavalcanti

Transcrevo como parte do relatório a instrução elaborada na Secretaria de Controle Externo de Tomada de Contas Especial (SecexTCE) , cujas conclusões foram acolhidas pelos dirigentes daquela unidade técnica:
"INTRODUÇÃO
1. Trata-se de recurso de reconsideração interposto pelo espólio de Manoel Marino de Sousa (peças 48-51) contra o Acórdão 1391/2021-TCU-Primeira Câmara (peça 45) , da relatoria do ministro Augusto Sherman.
1.1. A deliberação recorrida apresenta o seguinte teor: 
'9.1. considerar revel o espólio do Sr. Manoel Mariano de Sousa (CPF XXX.881.043-XX) , para todos os efeitos, nos termos do art. 12, § 3º, da Lei 8.443/1992;
9.2. julgar irregulares as contas do Sr. Manoel Mariano de Sousa (CPF XXX.881.043-XX) , com fundamento nos arts. 1º, inciso I, 16, inciso III, alínea 'c', da Lei 8.443/1992, condenando seu espólio ou seus herdeiros legais, caso tenha havido a partilha dos bens, até o limite do valor do patrimônio transferido, com base nos arts. 19, caput, e 23, inciso III, da mesma Lei, ao pagamento das quantias a seguir discriminadas, com a fixação do prazo de quinze dias, a contar da notificação, para comprovar, perante este Tribunal (art. 214, inciso III, alínea 'a', do Regimento Interno) , o recolhimento da dívida aos cofres do Tesouro Nacional, atualizada monetariamente e acrescida dos juros de mora, calculados a partir da respectiva data de ocorrência, até a data dos recolhimentos, na forma prevista na legislação em vigor:
	Valor (R$) 
	Data

	200.000,00
	3/1/2010

	87.500,00
	18/11/2011

	200.000,00
	25/11/2011

9.3. autorizar, desde logo, nos termos do art. 28, inciso II, da Lei 8.443/1992, a cobrança judicial da dívida, caso não atendida a notificação; 
9.4. enviar cópia deste Acórdão à Secretaria Especial do Esporte do Ministério da Cidadania e ao espólio, para ciência; e
9.5. encaminhar cópia desta deliberação à Procuradoria da República no Estado do Maranhão, nos termos do art. 16, § 3º, da Lei 8.443/1992, para adoção das medidas cabíveis.'
HISTÓRICO
2. Trata-se de tomada de contas especial instaurada pela Caixa Econômica Federal, em desfavor do Manoel Mariano de Sousa, ex-prefeito do Município de Barra do Corda/MA (gestões 2005/2008 e 2009/2012) , ante a impugnação total das despesas do Contrato de Repasse 280.819-99/2008, cujo objeto consistia na construção de um ginásio de esportes.
2.1. Para execução do ajuste, com vigência de 30/12/2008 a 31/7/2012, foram previstos R$ 529.891,30, sendo R$ 42.391,30 relativos à contrapartida e R$ 487.500,00 de responsabilidade da concedente, transferidos em 3/1/2010 (R$ 200.000,00) , 18/11/2011 (R$ 87.500,00) e 25/11/2011 (R$ 200.000,00) .
2.2. A prestação de contas foi inicialmente aprovada pela Caixa em 21/9/2012, considerando a execução de 100% do pactuado. No entanto, a TCE foi instaurada em cumprimento à determinação contida no subitem 9.4.4 do Acórdão 936/2016-TCU-Plenário, relator: Benjamin Zymler, proferido no âmbito do TC Processo 003.723/2012-7, que tratou de auditoria realizada na Prefeitura Municipal de Barra do Corda/MA.
2.3. A fiscalização apontou, em convênios e contratos de repasse firmados com diversos órgãos federais, que: 'A restrição ao caráter competitivo dos certames, mediante a escolha de modalidade de licitação inadequada e da restrição à publicidade dos certames, proporcionou aos agentes municipais a possibilidade de montar procedimentos licitatórios, com o deliberado fim de fraudar licitações públicas e direcionar contratações para empresas de fachada e/ou previamente combinadas com a Administração municipal'.
2.4. Além das evidências decorrentes de falhas nos documentos dos processos licitatórios, constatou-se a utilização de empresas inexistentes; sediadas em endereço inexistente ou não localizado; sediadas no mesmo endereço de outras pessoas jurídicas; sem porte físico para executar os objetos das contratações ou sem quadro funcional para tanto; sem registros de empregados nos cadastros específicos e sem recolhimentos previdenciários no período.
2.5. Tendo em vista as informações de falecimento do responsável, ocorrido em 6/12/2017 (peça 9) , no âmbito desta Corte, foi realizada a citação do espólio de Manoel Mariano de Sousa, representado pela viúva, Francisca Telis de Sousa, em razão da ausência de nexo de causalidade entre a parcela executada do objeto e os recursos federais repassados, ante a contratação de empresa em situação irregular ('de fachada') .
2.6. Após sucessivas tentativas infrutíferas de entrega do ofício citatório, por recusa no recebimento, a citação foi realizada mediante edital (peça 34) . 
2.7. O espólio do responsável, por meio de procurador legalmente constituído (peça 33) , requereu vista e cópia do processo (peça 35) , com atendimento comprovado consoante vista eletrônica dos autos obtida em 3/2/2020 (peça 36) . Nada obstante, permaneceu silente.
2.8. Diante da revelia e inexistindo nos autos elementos que permitam concluir pela ocorrência de boa-fé ou de outros excludentes de culpabilidade na conduta do responsável, a unidade técnica e o MPTCU propuseram julgar irregulares as contas do responsável e condenar o espólio ao pagamento do débito ou, se já ocorrida a partilha dos bens deixados pelo de cujos, os respectivos sucessores, até o limite do valor do patrimônio transferido.
2.9. A proposta foi acolhida por este Tribunal, redundando na prolação do acórdão recorrido. 
ADMISSIBILIDADE
3. O exame preliminar de admissibilidade à peça 120 - acolhido pela Relatora ad quem em despacho à peça 124 - concluiu por conhecer do recurso, suspendendo-se os efeitos dos itens 9.2 e 9.3 da decisão recorrida. 
MÉRITO
4. Constitui objeto do recurso examinar as seguintes questões:
 a) se ocorreu a prescrição (item 5) ;
 b) se houve a apuração do dano (item 6) ;
 c) se há possibilidade de defesa do espólio recorrente (item 7) .
5.  Prescrição
5.1.  O recorrente alega ocorrência da prescrição, aduzindo que:
 a) houve prescrição da pretensão punitiva, pois a suposta irregularidade ocorreu em 2010 e a citação por edital apenas em outubro de 2019 (peça 32) ; (peça 48, p. 2) 
 b) em precedente recente (MS 32.201/DF, 1ª Turma, julgado em 21/3/2017) , o Supremo Tribunal Federal afirmou ser aplicável o prazo previsto na Lei 9.873/1999; por essa razão, não há que se falar na aplicação do disposto no artigo 205 do Código Civil; (peça 48, p. 3) 
 c) a Lei 9.873/1999 estipulou a prescrição em cinco anos; assim, considerando que a suposta irregularidade teria ocorrido em 2010 e a citação por edital apenas em outubro de 2019 (peça 32) , a prescrição é manifesta; o STF, no tema 899 da repercussão geral, fixou a seguinte tese: 'É prescritível a pretensão de ressarcimento ao erário fundada em decisão de Tribunal de Contas'. (RE 636.886, julgado em 20/4/2020) ; (peça 48, p. 6) 
 d) assim, impõe-se o reconhecimento da prescrição e consequente arquivamento dos autos. (peça 48, p. 7) 
 Análise
5.2. No exame da prescrição, a Serur tem adotado os entendimentos detalhados na peça 75, em que estão desenvolvidas as seguintes premissas utilizadas no presente exame:
a) ¿ao julgar o RE 636.886, o STF conferiu nova interpretação ao art. 37, § 5º, da Constituição Federal, fixando a tese de que 'é prescritível a pretensão de ressarcimento ao erário fundada em decisão de Tribunal de Contas'; 
b) ¿as pretensões punitiva e de ressarcimento devem observar o mesmo regime na atividade de controle externo, dado o objetivo comum da prescrição, de fixar prazo para o Tribunal de Contas agir, para caracterizar o ilícito, identificar seu autor, dimensionar as consequências da conduta e impor as consequências legais, independentemente de tais consequências terem natureza punitiva ou ressarcitória; 
c) ¿até que sobrevenha norma específica, entende-se que a prescrição das pretensões punitiva e de ressarcimento, no processo de controle externo, deve observar o regime da Lei 9.873/1999, na linha dos recentes pronunciamentos do STF a respeito. Assim, sem prejuízo de se realizar o exame da prescrição também segundo o prazo decenal previsto no Código Civil, o critério adotado, na formulação da proposta de encaminhamento, será o da Lei 9.873/1999.  
Análise da prescrição segundo os critérios do Acórdão 1441/2016-TCU-Plenário: 
5.3. No que se refere à pretensão punitiva, o TCU tem tradicionalmente aplicado os critérios definidos no Acórdão 1441/2016-TCU-Plenário, que, em incidente de uniformização de jurisprudência, orientou-se pela aplicação do Código Civil. Por este acórdão, em linhas gerais, a prescrição subordina-se ao prazo geral de dez anos (CC, art. 205) , contado a partir da data da ocorrência do fato e interrompido pelo ato que ordenar a citação, a audiência ou a oitiva da parte. 
5.4. Entre outras razões que justificaram a adoção desse critério, destaca-se a de que o citado dispositivo constitui uma cláusula geral a ser empregada sempre que a pretensão for prescritível, mas a lei não estabelecer um prazo específico, como na hipótese. 
5.5. Aplicando essas balizas ao caso em exame, tem que as datas de ocorrência do débito apontadas no acórdão recorrida são janeiro/2010 e novembro/2011. A prestação de contas final foi enviada em 3/8/2012 e aprovada pela Caixa em 21/9/2012 (relatório, peça 47, p. 1, item 4) .
5.6. Entretanto, devido a representação sobre possíveis irregularidades na aplicação de recursos federais descentralizados pela União de forma voluntária ao Município de Barra do Corda/MA, foi instaurado tomada de contas especial, em cujo âmbito houve a citação por edital do espólio de Manoel Marino de Sousa em 12/11/2019 (peças 32 e 34) .
5.7. Uma vez que o despacho que autorizou a citação é de 18/6/2019 (peça 12) , conclui-se que não decorreram dez anos, de modo que não ocorreu a prescrição sob o ponto de vista dos parâmetros definidos no Acórdão 1441/2016-TCU-Plenário.
Análise da prescrição pelo regime da Lei 9.873/1999 
5.8. O ajuste vigeu de 30/12/2008 a 31/7/2012 e a prestação de contas final foi enviada em 3/8/2012 e aprovada pela Caixa em 21/9/2012 (relatório, peça 47, p. 1, itens 3-4) .
5.9. No regime da Lei 9.873/1999, a prescrição se interrompe 'por qualquer ato inequívoco, que importe apuração do fato' (art. 2º, II) . Nesse sentido, o Acórdão 936/2016-TCU-Plenário, de 20/4/2016, em seu item 9.4.4, determinou a instauração de tomada de contas especial relativamente ao Contrato de Repasse CR 280.819-99 (TP 31/2009) .
5.10. A tomada de contas especial foi efetivamente instaurada em 21/7/2017 (peça 2, p. 1) e encaminhada a este Tribunal em 21/12/2017 (peça 3, p. 61) . 
5.11. Nos termos do artigo 2º, inciso I, da Lei 9.873/1999, a prescrição também é interrompida 'pela notificação ou citação do indiciado ou acusado, inclusive por meio de edital', sendo que a citação por edital do espólio de Manoel Mariano de Sousa ocorreu em 12/11/2019 (peças 32 e 34) .
5.12. A prescrição também se interrompe 'pela decisão condenatória recorrível' (artigo 2º, III, da Lei 9.873/1999) , o que no caso vertente se deu em 9/2/2021, data da sessão em que foi proferido o acórdão condenatório (peça 45) . 
5.13. Por fim, nos termos do artigo 1º, § 1º, da Lei 9.873/1999, opera-se a prescrição intercorrente se o processo ficar paralisado por mais de três anos, aguardando 'julgamento ou despacho', o que não se deu no caso vertente.
5.14.  Assim, conclui-se não ter ocorrido a prescrição pelo regime da Lei 9.873/1999.
Conclusão sobre a prescrição 
5.15. Ante o exposto, conclui-se que a prescrição não se operou por nenhum dos dois critérios.
6.  Ausência de comprovação do dano
6.1.  O recorrente alega não ter havido apuração do dano, aduzindo que:
 a) não há nenhuma comprovação das graves imputações; o voto condutor do Acórdão 936/2016-TCU-Plenário (TC Processo 003.723/2012-7, Relatório de Auditoria, em que se determinou a instauração da tomada de contas especial) apontou mera suposição, tendo o relator destacado como necessária 'a instauração de processos de tomadas de contas especial para apuração dos fatos, identificação dos responsáveis e apuração do dano, conforme propõe a unidade técnica'; (peça 48, p. 1-2 e 9) 
 b) a apuração dos fatos deveria, então, ser realizada nestes autos; não obstante, nada significativo foi apurado; o único fundamento da Caixa para a não aprovação foi a afirmação equivocada de que o Acórdão 936/2016-TCU-Plenário determinou a devolução do valor; (peça 48, p. 2 e 9) 
 c) nesse ponto, há uma premissa completamente equivocada na interpretação do mencionado acórdão: não houve determinação de devolução de valor algum, mas a mera determinação de apuração; (peça 48, p. 2 e 9) 
 d) com efeito, é medida de rigor corrigir essas premissas: i) havia mera suposição no Acórdão 936/2016-TCU-Plenário, com a determinação de que se apurassem os fatos; ii) o acórdão em questão não determinou à Caixa que fosse compelida a decidir pela devolução do valor, tendo determinado tão somente que fossem apurados os fatos; (peça 48, p. 2 e 9) 
 e) corrigidas as premissas, sobressai patente que não há qualquer razão para que sejam julgadas irregulares as contas do espólio. (peça 48, p. 2) 
 Análise
6.2. O voto condutor do Acórdão 936/2016-TCU-Plenário aduziu que 'os elementos juntados aos autos apontam para um possível esquema fraudulento que consistia na obtenção de recursos federais, por meio de transferências voluntárias, para, posteriormente, desviar esses recursos em proveito dos partícipes da fraude'; razão pela qual se fazia 'necessária a instauração de processos de tomadas de contas especiais para apuração dos fatos, identificação dos responsáveis e apuração do dano' (peça 470, p. 6, itens 29-30, do TC-Processo 003.723/2012-7) . 
6.3. No mesmo voto, não foi acolhida de plano a proposta de audiência dos responsáveis, por ser 'mais adequado a realização dessas medidas no bojo dos processos de tomada de contas especial, em face de as condutas em questão eventualmente terem concorrido para um possível dano, o que, em assim sendo, ensejaria a citação desses responsáveis para responderem por esse prejuízo ao erário' (peça 470, p. 6, item 31, do TC-Processo 003.723/2012-7) . 
6.4. Portanto, observa-se que a apuração do dano e dos responsáveis foi remetida para as tomadas de contas especiais a serem instauradas por determinação do Acórdão 936/2016-TCU-Plenário. 
6.5. Nesse sentido, mesmo antes da instauração da tomada de contas especial, em 19/12/2006 houve tentativa de notificação do responsável, Manoel Marino de Sousa, nos seguintes termos: 'solicitamos que no prazo máximo de 30 (trinta) dias, a contar do recebimento desta, seja recolhido o valor total apurado, atualizado até a data do efetivo pagamento, ou que sejam apresentadas as alegações de defesa para o caso' (peça 2, p. 12) . Como a notificação não se concretizou (peça 2, p. 14) , foi realizada a notificação por edital em 2/2/2017 (peça 2, p. 16) .
6.6. Como não houve manifestação do responsável, a tomada de contas especial foi instaurada em 21/7/2017 (peça 2, p. 1) . 
6.7. Segundo o relatório de tomada de contas especial, a TCE fora instaurada por determinação do Acórdão 936/2016-TCU-Plenário, porquanto 'os fatos apurados no processo TC Processo 003.723/2012-7 indicam a ocorrência de prejuízo ao erário oriundo da 'impugnação de despesas', tendo em vista a ausência de nexo de causalidade entre a parcela executada do objeto e os recursos federais repassados, ensejando inexecução contratual' (peça 3, p. 43) .
6.8. O relatório de auditoria foi concluído em 6/11/2017 (peça 3, p. 51-53) e o pronunciamento ministerial pela irregularidade das contas é de 19/12/2017 (peça 3, p. 60) .
6.9. Note-se que no âmbito da TCE não houve notificação do recorrente. A única notificação foi realizada anteriormente à instauração da TCE, por edital, e em termos altamente genéricos: 'que sejam apresentadas as alegações de defesa para o caso' (peça 2, p. 12) . 
6.10. Assim, após a reanálise da prestação de contas houve, por parte da Caixa, apenas uma notificação por edital que, além de ser formulada em termos genéricos, não obedeceu a orientação deste Tribunal no sentido de que 'a não localização do responsável no endereço constante do Cadastro de Pessoas Físicas da Receita Federal (CPF) não é capaz de gerar, por si só, a presunção de que a pessoa se encontra em lugar desconhecido e incerto para justificar a notificação por edital em processo do TCU. Devem ser realizados outros procedimentos que permitam a conclusão de que foram efetuados significativos esforços para tentar localizar o responsável, a exemplo de pesquisas junto a cadastros de órgãos públicos (ex. departamento de trânsito) ou concessionárias de serviços públicos (ex. empresas de telefonia e de fornecimento de energia elétrica) , ou mesmo pesquisas na internet, incluindo redes sociais (Acórdão 1540/2020-TCU-Plenário, relator: Benjamin Zymler; Acórdão 1323/2016-TCU-Plenário, relator: Benjamin Zymler. No mesmo sentido: Acórdão 1645/2016-TCU-Plenário, relator: Augusto Nardes) . 
6.11. A tomada de contas especial foi encaminhada a este Tribunal em 21/12/2017 (peça 3, p. 61) e a citação por edital do espólio de Manoel Mariano de Sousa ocorreu em 12/11/2019, nos seguintes termos (peças 32 e 34) :
'O débito decorre de impugnação total de despesas do Contrato de Repasse nº 280.819-99/2008 - SIAFI 646875, celebrado entre o Município de Barra do Corda/MA e o Ministério dos Esportes, com a interveniência da Caixa Econômica Federal, devido à ausência de nexo de causalidade entre a parcela executada do objeto e os recursos federais repassados, a qual caracteriza infração ao art. 37, caput, c/c o art. 70, parágrafo único, da Constituição da República Federativa do Brasil; art. 93, do Decreto-lei 200/1967'
6.12. O espólio de Manoel Mariano de Sousa obteve vista dos autos em 3/2/2020 (peças 35-36) , mas não se manifestou. 
6.13. Diante disso, a unidade técnica aduziu que Manoel Mariano de Sousa 'era a pessoa responsável pela gestão e prestação de contas dos recursos federais recebidos por meio do Contrato de Repasse 280.819-99/2008, e, no entanto, não tomou as medidas necessárias para a comprovação do regular uso dos valores públicos, sendo, portanto, responsável pelo prejuízo apurado nesta Tomada de Contas Especial' (relatório, peça 47, p. 3, item 14) . Entretanto, conforme já mencionado, o responsável prestou contas do contrato de repasse em questão, que foi aprovado pela Caixa, tendo sua área técnica consignado que: ' (1) as obras tiveram início em 28/09/2009; (2) houve a execução de 100% do pactuado; (3) a glosa dos serviços não realizados não comprometeu a funcionalidade do objeto, gerando o benefício social esperado' (relatório, peça 2-3, item 4) .
6.14. Se posteriormente houve reapreciação dos fatos e documentos, constituiria ônus dos órgãos de controle declinar as razões pelas quais a prestação de contas não mais merecia aprovação. Nesse sentido, a irregularidade imputada ao responsável é a 'ausência de nexo de causalidade entre a parcela executada do objeto e os recursos federais repassados, ante a contratação de empresa em situação irregular ('de fachada') , para execução do objeto pactuado, ensejando a inexecução contratual'. Muito embora no voto condutor da decisão recorrida tenha-se entendido que tal irregularidade 'é suficiente para caracterizar a não demonstração da regular gestão dos recursos objeto do convênio, o que confirma a existência do débito', a contratação de empresa em situação irregular, embora irregularidade passível de apenação dos responsáveis, não enseja por si só ausência de nexo de causalidade entre a execução do objeto e os recursos federais repassados, e muito menos inexecução contratual. Chega a ser incongruente apontar-se inexecução contratual quando a própria Caixa, ao aprovar num primeiro momento a prestação de contas final constatou que 'houve a execução de 100% do pactuado'. 
6.15. No relatório que acompanha a decisão recorrida estão listadas as constatações que sustentariam a conclusão de que não haveria nexo de causalidade entre os recursos transferidos e a execução do objeto (peça 47, p. 3-4) :
'A restrição ao caráter competitivo dos certames, mediante a escolha de modalidade de licitação inadequada e da restrição à publicidade dos certames, proporcionou aos agentes municipais a possibilidade de montar procedimentos licitatórios, com o deliberado fim de fraudar licitações públicas e direcionar contratações para empresas de fachada e/ou previamente combinadas com a Administração municipal. 
Desta feita, os agentes públicos municipais, responsáveis pelos procedimentos licitatórios, cometeram ou anuíram com fraudes grosseiras e nitidamente perceptíveis, no afã de dar aspecto de regularidade a licitações simuladas. 
Os ardis utilizados para operar ou anuir com a montagem dos procedimentos licitatórios se fizeram sentir nas seguintes evidências: 
a) autuação de documentos (parecer jurídico pela regularidade do edital, documentos de habilitação das licitantes, propostas das licitantes, ata da sessão de habilitação e julgamento das propostas, laudo de julgamento, termo de homologação e adjudicação, parecer jurídico pela regularidade do certame, termo de contrato, ordem de serviço e declaração de publicação da resenha do contrato, entre outros) com data anterior à que constava em sua apresentação, emissão, confecção, recebimento ou protocolo; 
b) formação de processos sem numeração de folhas e com emissão de atos administrativos fora da ordem cronológica;
c) apresentação de propostas de licitantes diferentes, supostamente em concorrência, contendo preços com proporcionalidade geométrica em todos os itens de um e de outros; 
d) apresentação de propostas de licitantes com os mesmos erros de grafia e com a mesma tabulação, redação e tipo de letra; 
e) propostas de licitantes contendo os mesmos erros gramaticais cometidos pela Administração municipal na elaboração do orçamento-base da licitação e com semelhanças de grafia e layout entre os documentos, supostamente emanados de diferentes fontes; 
f) utilização de documento de habilitação de uma licitante por outra empresa diferente, contratada pela Administração municipal em outras licitações; 
g) utilização de empresas de fachada nas licitações: inexistentes; sediadas em endereço inexistente ou não localizado; sediadas no mesmo endereço de outras pessoas jurídicas; sem porte físico para executar os objetos das contratações ou sem quadro funcional para tanto; sem registros de empregados nos cadastros específicos e sem recolhimentos previdenciários no período; 
h) utilização, em licitações, de documentos de empresas que negaram participação nos certames; 
i) dissonância entre o objeto do convênio, o objeto da publicação do aviso do edital, o objeto constante do edital de licitação e o objeto do contrato; 
j) inexplicável conformismo (partindo do pressuposto de que se militava em ambiente de livre concorrência) de licitantes injusta e arbitrariamente alijadas dos certames pela Administração municipal, agravado pela habilitação, na mesma licitação, de licitante que não comprovara regularidade fiscal e que, portanto, não poderia vir a ser habilitado; 
k) propostas de licitantes com itens não condizentes com o edital, os quais não ensejaram desclassificação de referidas propostas.'
6.16. Trata-se de irregularidades graves, que ensejariam a penalidade dos responsáveis por este Tribunal, o que somente não se deu porquanto, 'considerando o falecimento do ex-prefeito, não há que se falar em aplicação da multa prevista no art. 57 da Lei 8.443/1992, que, em razão de seu caráter personalíssimo, não se transfere aos sucessores do gestor' (voto, peça 46, p. 2, item 16) .
6.17. Tais irregularidades, no entanto, dizem respeito à fase de licitação, de modo que mesmo a contratação irregular de empresas não implica inexecução contratual. 
6.18. Ante todo o exposto, deve-se acolher as alegações, porquanto, tal como alegado, ao contrário do determinado pelo Acórdão 936/2016-TCU-Plenário, não houve qualquer apuração dos fatos, responsáveis e dano na tomada de contas especial instaurada, não tendo havido sequer a devida notificação do responsável. 
7.  Impossibilidade de defesa
7.1.  O recorrente alega impossibilidade de defesa, aduzindo que:
 a) há impossibilidade fática de defesa dos sucessores; (peça 48, p. 7) 
 b) exigir indistintamente e sem limitação temporal a guarda de uma gama infindável de documentos referentes a um cargo público exercido em algum momento da vida de um cidadão viola a segurança jurídica; (peça 48, p. 7) 
 c) além do transcurso do tempo, houve a morte do ex-prefeito, o que agravou a situação, impossibilitando sobremaneira a produção de provas hábeis a refutar as imputações de supostas irregularidades; (peça 48, p. 7) 
 d) Manoel Mariano de Sousa exerceu seu último mandato como prefeito do município de Barra do Corda/MA até 2012; as supostas irregularidades aqui tratadas remontam a 2010, de modo que os sucessores não têm como obter documentos que possam sustentar a defesa; (peça 48, p. 7) 
 e) no dia 6/12/2017, Manoel Mariano de Sousa foi assassinado, segundo o Ministério Público do Maranhão, pelo próprio filho; dadas as circunstâncias, notório que os sucessores não possuem condições mínimas de exercer a ampla defesa e o contraditório; (peça 48, p. 7-8) 
 f) o TCU tem sedimentado entendimento no sentido de que o chamamento de espólio/herdeiros aos autos após longo período das ocorrências inviabiliza o pleno exercício do contraditório e da ampla defesa (Acórdão 3482/2011-TCU-Primeira Câmara, relator: Augusto Nardes; Acórdão 3141/2014-TCU-Plenário, relator: Augusto Sherman) ; (peça 48, p. 8) 
 g) mais recentemente, o Acórdão 2146/2015-TCU-Plenário, relator: José Mucio, teve o seguinte enunciado: 'A citação do espólio ou dos herdeiros após longo tempo decorrido desde o fato gerador do débito atribuído ao responsável falecido pode configurar prejuízo ao exercício do contraditório e da ampla defesa'; (peça 48, p. 8) 
 h) no caso em análise, como já amplamente demonstrado, a soma de vários fatores impossibilita a plenitude do exercício de defesa; na hipótese, é medida de rigor a declaração de iliquidez das contas e o seu trancamento; (peça 48, p. 8) 
 i) já decidiu o TCU no Acórdão 921/2009-TCU-Plenário, relator: Raimundo Carreiro, com o seguinte enunciado: 'Consideram-se iliquidáveis as contas, ordenando-se o seu trancamento, em razão da impossibilidade do exercício de ampla defesa, pelo longo decurso de tempo entre a prática do ato e a citação do responsável'; com efeito, impõe-se a reforma do acórdão, para que as contas sejam declaradas ilíquidas, ordenando-se o seu trancamento. (peça 48, p. 8-9) 
 Análise
7.2. Inicialmente, registre-se que os débitos imputados ao responsável remontam ao exercício de 2011 e que seu espólio somente foi efetivamente citado em 12/11/2019 (peças 32 e 34) . 
7.3. Registre-se também que a prestação de contas foi inicialmente aprovada pela Caixa em 21/9/2012 (relatório, peça 47, p. 1, item 4) , aprovação desconstituída posteriormente em decorrência de representação que deu origem à presente tomada de contas especial. 
7.4. Além disso, como a notificação por edital realizada em 2/2/2017 (peça 2, p. 16) não pode ser tida por válida - uma vez que não realizados 'significativos esforços para tentar localizar o responsável' (Acórdão 1540/2020-TCU-Plenário, relator: Benjamin Zymler) -, o responsável faleceu em 6/12/2017 (peça 9) sem oficialmente ter ciência de que a aprovação da prestação de contas havia sido desconstituída e que tomada de contas especial havia sido instaurada em seu desfavor em 21/7/2017 (peça 2, p. 1) . 
7.5. Todas essas circunstâncias tornam, se não impossível, pelo menos extremamente difícil o pleno exercício do direito de defesa do espólio citado. 
7.6. Ademais, 'a Administração Pública é obrigada a manter a guarda de documentos comprobatórios de despesa pelo prazo de cinco anos, tendo como marco inicial a data da aprovação das contas do gestor' (Acórdão 2517/2014-TCU-Primeira Câmara, relator: José Mucio) , de modo que é 'incabível exigir do gestor convenente a guarda de documentos relativos ao convênio transcorridos mais de cinco anos do julgamento das contas do órgão concedente, sem que haja prejuízo ao seu direito constitucional de ampla defesa e contraditório' (Acórdão 64/2007-TCU-Segunda Câmara, relator: Ubiratan Aguiar) . (g.n.) 
7.7. Ante o exposto, deve-se acolher a alegação, para considerar as contas iliquidáveis e promover seu arquivamento, sem julgamento do mérito. 
8.  INFORMAÇÕES COMPLEMENTARES
8.1. O recorrente requer que as publicações e intimações sejam feitas sempre em nome dos dois advogados: José Jerônimo Duarte Júnior, OAB/MA 5.302 e André Victor Pires Machado, OAB/MA 19.937, ambos com endereço profissional na Av. dos Holandeses, Q.33, N.06, Metropolitan Market Place, Salas 208/210, Calhau, São Luís do Maranhão, CEP 65.071.380.
CONCLUSÃO
9. Da análise, conclui-se que:
 a) não ocorreu a prescrição nem pelos critérios do Acórdão 1441/2016-TCU-Plenário, nem pelos critérios da Lei 9.873/1999 (item 5) ;
 b) ao contrário do determinado pelo Acórdão 936/2016-TCU-Plenário, não houve qualquer apuração dos fatos, responsáveis e dano na tomada de contas especial instaurada, não tendo havido sequer a devida notificação do responsável (item 6) ;
 c) as circunstâncias do caso vertente tornam, se não impossível, pelo menos extremamente difícil o pleno exercício do direito de defesa do espólio citado (item 7) .
9.1. Ante essas conclusões, deve-se dar provimento ao recurso, para considerar as contas iliquidáveis e promover seu arquivamento, sem julgamento do mérito. 
PROPOSTA DE ENCAMINHAMENTO
10.  Ante o exposto, submete-se o assunto à consideração superior, propondo-se, com fundamento nos artigos 32, inciso I, e 33 da Lei 8.443/1992:
 a) conhecer do recurso e, no mérito, dar-lhe provimento, para considerar as contas iliquidáveis e promover seu arquivamento, sem julgamento do mérito;
 b) dar ciência da decisão ao recorrente e demais interessados."
2.	O Ministério Público junto ao TCU divergiu da proposta, nos seguintes termos:
"O Ministério Público de Contas da União, pelos motivos a seguir expostos, discorda da proposta de encaminhamento apresentada pela unidade técnica. 
 Nesse sentido, convém ressaltar, no tocante ao dano ao erário identificado pelo Tribunal de Contas da União, que o exame empreendido pela Serur reconheceu a existência de diversos vícios na condução do certame, mas ponderou que as obras haviam sido integralmente realizadas. Disso concluiu inexistir evidências de dano ao erário. Veja-se:
'[...] Entretanto, conforme já mencionado, o responsável prestou contas do contrato de repasse em questão, que foi aprovado pela Caixa, tendo sua área técnica consignado que: ' (1) as obras tiveram início em 28/09/2009; (2) houve a execução de 100% do pactuado; (3) a glosa dos serviços não realizados não comprometeu a funcionalidade do objeto, gerando o benefício social esperado' (relatório, peça 2-3, item 4) .
6.14. Se posteriormente houve reapreciação dos fatos e documentos, constituiria ônus dos órgãos de controle declinar as razões pelas quais a prestação de contas não mais merecia aprovação. Nesse sentido, a irregularidade imputada ao responsável é a 'ausência de nexo de causalidade entre a parcela executada do objeto e os recursos federais repassados, ante a contratação de empresa em situação irregular ('de fachada') , para execução do objeto pactuado, ensejando a inexecução contratual'. Muito embora no voto condutor da decisão recorrida tenha-se entendido que tal irregularidade 'é suficiente para caracterizar a não demonstração da regular gestão dos recursos objeto do convênio, o que confirma a existência do débito', a contratação de empresa em situação irregular, embora irregularidade passível de apenação dos responsáveis, não enseja por si só ausência de nexo de causalidade entre a execução do objeto e os recursos federais repassados, e muito menos inexecução contratual. Chega a ser incongruente apontar-se inexecução contratual quando a própria Caixa, ao aprovar num primeiro momento a prestação de contas final constatou que 'houve a execução de 100% do pactuado'. 
6.15. No relatório que acompanha a decisão recorrida estão listadas as constatações que sustentariam a conclusão de que não haveria nexo de causalidade entre os recursos transferidos e a execução do objeto (peça 47, p. 3-4) :
'A restrição ao caráter competitivo dos certames, mediante a escolha de modalidade de licitação inadequada e da restrição à publicidade dos certames, proporcionou aos agentes municipais a possibilidade de montar procedimentos licitatórios, com o deliberado fim de fraudar licitações públicas e direcionar contratações para empresas de fachada e/ou previamente combinadas com a Administração municipal. 
Desta feita, os agentes públicos municipais, responsáveis pelos procedimentos licitatórios, cometeram ou anuíram com fraudes grosseiras e nitidamente perceptíveis, no afã de dar aspecto de regularidade a licitações simuladas. 
Os ardis utilizados para operar ou anuir com a montagem dos procedimentos licitatórios se fizeram sentir nas seguintes evidências: 
a) autuação de documentos (parecer jurídico pela regularidade do edital, documentos de habilitação das licitantes, propostas das licitantes, ata da sessão de habilitação e julgamento das propostas, laudo de julgamento, termo de homologação e adjudicação, parecer jurídico pela regularidade do certame, termo de contrato, ordem de serviço e declaração de publicação da resenha do contrato, entre outros) com data anterior à que constava em sua apresentação, emissão, confecção, recebimento ou protocolo; 
b) formação de processos sem numeração de folhas e com emissão de atos administrativos fora da ordem cronológica;
c) apresentação de propostas de licitantes diferentes, supostamente em concorrência, contendo preços com proporcionalidade geométrica em todos os itens de um e de outros; 
d) apresentação de propostas de licitantes com os mesmos erros de grafia e com a mesma tabulação, redação e tipo de letra; 
e) propostas de licitantes contendo os mesmos erros gramaticais cometidos pela Administração municipal na elaboração do orçamento-base da licitação e com semelhanças de grafia e layout entre os documentos, supostamente emanados de diferentes fontes; 
f) utilização de documento de habilitação de uma licitante por outra empresa diferente, contratada pela Administração municipal em outras licitações; 
g) utilização de empresas de fachada nas licitações: inexistentes; sediadas em endereço inexistente ou não localizado; sediadas no mesmo endereço de outras pessoas jurídicas; sem porte físico para executar os objetos das contratações ou sem quadro funcional para tanto; sem registros de empregados nos cadastros específicos e sem recolhimentos previdenciários no período; 
h) utilização, em licitações, de documentos de empresas que negaram participação nos certames; 
i) dissonância entre o objeto do convênio, o objeto da publicação do aviso do edital, o objeto constante do edital de licitação e o objeto do contrato; 
j) inexplicável conformismo (partindo do pressuposto de que se militava em ambiente de livre concorrência) de licitantes injusta e arbitrariamente alijadas dos certames pela Administração municipal, agravado pela habilitação, na mesma licitação, de licitante que não comprovara regularidade fiscal e que, portanto, não poderia vir a ser habilitado; 
k) propostas de licitantes com itens não condizentes com o edital, os quais não ensejaram desclassificação de referidas propostas.'
6.16. Trata-se de irregularidades graves, que ensejariam a penalidade dos responsáveis por este Tribunal, o que somente não se deu porquanto, 'considerando o falecimento do ex-prefeito, não há que se falar em aplicação da multa prevista no art. 57 da Lei 8.443/1992, que, em razão de seu caráter personalíssimo, não se transfere aos sucessores do gestor' (voto, peça 46, p. 2, item 16) .
6.17. Tais irregularidades, no entanto, dizem respeito à fase de licitação, de modo que mesmo a contratação irregular de empresas não implica inexecução contratual. 
6.18. Ante todo o exposto, deve-se acolher as alegações, porquanto, tal como alegado, ao contrário do determinado pelo Acórdão 936/2016-TCU-Plenário, não houve qualquer apuração dos fatos, responsáveis e dano na tomada de contas especial instaurada, não tendo havido sequer a devida notificação do responsável.'
 Acontece que, em sentido diametralmente oposto ao apresentado pelo auditor-instrutor, a constatação de que a execução física de um empreendimento foi realizada não possui o condão de evidenciar o necessário nexo de causalidade entre a aplicação dos recursos públicos e a construção do objeto, a qual pode ter sido realizada com recursos advindos de outras fontes. 
 Além disso, neste caso em concreto, a demonstração do nexo de causalidade também é impossibilitada pelo fato de ter sido contratada empresa de fachada, a qual, por certo, não construiu o objeto pactuado. 
 A jurisprudência do Tribunal é clara nesse sentido. Veja-se as seguintes ementas extraídas da jurisprudência sistematizada desta Corte de Contas:
'Para a comprovação da regular aplicação de recursos federais recebidos mediante convênio ou instrumento congênere, não basta a demonstração de que o objeto pactuado foi executado, mas que foi realizado com as verbas transferidas para esse fim.'
Acórdão 8448/2021-TCU-Segunda Câmara | Relator: AUGUSTO NARDES
ÁREA: Convênio | TEMA: Prestação de contas | SUBTEMA: Requisito
Outros indexadores: Execução física, Execução financeira, Nexo de causalidade
'A utilização de empresa de fachada para a realização do objeto de convênio ou de instrumentos congêneres não permite o estabelecimento do necessário nexo entre os recursos repassados e o objeto avençado, ainda que este esteja, comprovadamente, executado.'
Acórdão 242/2021-TCU-Plenário | Relator: JORGE OLIVEIRA
ÁREA: Convênio | TEMA: Execução financeira | SUBTEMA: Nexo de causalidade
Outros indexadores: Empresa fictícia
'A contratação de empresa de fachada por entidade convenente rompe o nexo de causalidade entre os recursos federais repassados e o objeto executado, pela impossibilidade fática de a obra ter sido executada por empresa inexistente de fato.'
Acórdão 3564/2020-TCU-Segunda Câmara | Relator: MARCOS BEMQUERER
ÁREA: Convênio | TEMA: Execução financeira | SUBTEMA: Nexo de causalidade
Outros indexadores: Empresa fictícia
 Ademais, muito embora o auditor-instrutor suscite que 'não houve qualquer apuração dos fatos, responsáveis e dano na tomada de contas especial instaurada, não tendo havido sequer a devida notificação do responsável', tais vícios não foram demonstrados. Todavia, mesmo que tivessem existido, foram saneados na fase externa do processo de tomada de contas especial, por meio da qual houve detida análise do processo, correto chamamento dos responsáveis e quantificação do dano ao erário. 
 Passando-se à análise dos argumentos relacionados à impossibilidade de defesa pelo espólio, que, ao serem analisados pela Serur, fomentaram a proposta de as contas serem consideradas iliquidáveis, com seu trancamento, entende o MP de Contas que tal proposta também não merece prosperar. 
 Inicialmente, ressalta-se que a citação do espólio se deu após 8 (oito) anos do fato gerador. Na ocasião, embora tivesse acessado os autos (peça 35) , o espólio quedou-se silente e não arguiu a efetiva impossibilidade de produzir alegações de defesa.
 Como se sabe, o Tribunal, no tocante às dificuldades relacionadas ao efetivo exercício do contraditório e da ampla defesa, é flexível, mas possui reiterado entendimento que tal dificuldade deve ser demonstrada, não bastando sua mera alegação, mesmo que a citação se dê após o prazo de 10 (dez) anos previsto na IN 71, art. 6º, II. 
 Ademais, é bom ressaltar que as deliberações desta Corte apresentadas como paradigma tanto do recorrente quanto da Serur, tratam situações diversas daquela encontrada nestes autos, pois se referem a circunstâncias extremas, nas quais as citações foram realizadas cerca de 15 (quinze) anos depois do fato gerador do débito. 
 Nesse contexto, considerando o lapso temporal existente entre o fato gerador e a citação pelo Tribunal, bem como que os recorrentes não demonstraram que efetivamente sofreram prejuízos no exercício do contraditório e da ampla defesa, devem ser rejeitadas as razões recursais. 
III
 Ante o exposto, o MP de contas discorda da proposta de encaminhamento apresentada pela Serur e pugna pelo conhecimento e pela negativa de provimento do recurso de reconsideração interposto pelo espólio do sr. Manoel Mariano de Sousa, mantendo-se o Acórdão 1391/2021-TCU-Primeira Câmara nos seus exatos termos."
	
	É o Relatório.

André Victor Pires Machado (19.937/OAB-MA) e José Jerônimo Duarte Júnior (5.302/OAB-MA).

Procurador Júlio Marcelo de Oliveira

RECURSO DE RECONSIDERAÇÃO EM TOMADA DE CONTAS ESPECIAL. FRAUDES EM LICITAÇÃO E CONTRATAÇÃO DE EMPRESA DE FACHADA, DESPROVIDA DE CAPACIDADE OPERACIONAL. AUSÊNCIA DE COMPROVAÇÃO DO NEXO CAUSAL EXISTENTE ENTRE A OBRA APRESENTADA E OS RECURSOS REPASSADOS. INEXISTÊNCIA DE PRESCRIÇÃO E DE PREJUÍZO AO CONTRADITÓRIO E À AMPLA DEFESA. CONHECIMENTO. NEGATIVA DE PROVIMENTO.

TOMADA DE CONTAS ESPECIAL (TCE)

Secretaria de Recursos (Serur)

Trata-se de recurso de reconsideração interposto contra o Acórdão 1391/2021-TCU-Primeira Câmara (Relator Ministro-Substituto Augusto Sherman Cavalcanti) , que julgou irregulares as contas de Manoel Mariano de Sousa (ex-prefeito municipal de Barra do Corda/MA, falecido) e imputou débito a seu espólio ou a seus herdeiros legais, caso tivesse ocorrido a partilha dos bens. 
2.	Rememorando os fatos, por meio do item 9.4.4 do Acórdão 936/2016-TCU-Plenário (Relator Ministro Benjamin Zymler) determinou-se a instauração de tomada de contas especial relativamente ao Contrato de Repasse 280.819-99, que tinha por objeto a construção de um ginásio poliesportivo. Naquela oportunidade, revelou-se, no âmbito do TC Processo 003.723/2012-7, então em análise, um esquema articulado por empresas tidas como "de fachada" e servidores municipais, com o objetivo de fraudar licitações e ganhar contratos para a realização de obras municipais, que, depois, não se conseguia comprovar terem sido executadas pelas empresas contratadas, o que implicava na ausência de nexo entre algumas das obras existentes e a utilização dos recursos transferidos.
3.	No caso específico tratado nestes autos, o Contrato de Repasse 280.819-99/2008, com o objeto acima mencionado, foi utilizado para a realização de pagamentos em prol da firma Maxplan Incorporações e Construções Ltda., vencedora da Tomada de Preços TP 31/2009, realizada por aquele município.
4.	O espólio de Manoel Mariano de Sousa alega em seu recurso, em síntese: (i) a ocorrência da prescrição; (ii) a existência de jurisprudências deste Tribunal no sentido de que o chamamento dos herdeiros, após longo período das ocorrências, inviabiliza o pleno exercício do contraditório e da ampla defesa; (iii) equívoco processual, uma vez que o Acórdão 936/2016-TCU-Plenário teria determinado a constituição deste processo para a apuração dos fatos, não sendo possível exigir-se a restituição de valor algum, uma vez que, a despeito daquele comando constante do mencionado Acórdão, nenhuma apuração foi feita.
5.	A Secretaria de Recursos (Serur) manifestou-se pelo provimento do recurso. Entendeu que não ocorreu a prescrição, quer sob a égide do Código Civil ou do regime da Lei 9.873/1999. Contudo, a ausência das apurações determinadas e o longo lapso temporal decorrente teriam prejudicado a defesa, motivo pelo qual propôs que as contas fossem julgadas iliquidáveis, com seu trancamento, sem julgamento de mérito.
6.	O Ministério Público junto ao TCU (MPTCU) divergiu do entendimento da Serur. Assinalou que, "em sentido diametralmente oposto ao apresentado [pela Serur], 'a constatação de que a execução física de um empreendimento foi realizada não possui o condão de evidenciar o necessário nexo de causalidade entre a aplicação dos recursos públicos e a construção do objeto, o qual pode ter sido realizada com recursos advindos de outras fontes'". Argumentou, ainda, que a citação do espólio se deu após oito anos do fato gerador e o espólio permaneceu silente, não arguindo a efetiva impossibilidade de produzir provas. Em conclusão, o Parquet manifestou-se pela negativa de provimento ao recurso.
7.	Com as vênias da unidade técnica, alinho-me ao entendimento defendido pelo MPTCU e adoto seus fundamentos como minhas razões de decidir, exceto quanto aos fundamentos relativos à prescrição, pelos motivos que passo a expor.
8.	É de ampla ciência que o Supremo Tribunal Federal - STF, ao apreciar o Recurso Extraordinário - RE 636.886, fixou, em repercussão geral, a tese de que "É prescritível a pretensão de ressarcimento ao erário fundada em acórdão de Tribunal de Contas" (Tema 899) . Entretanto, esta Corte tem se guiado pelo entendimento de que tal tese diz respeito à fase de execução judicial de deliberação do Tribunal de Contas, tanto assim que, para resolver o caso concreto em que foi delineada, foi necessária a utilização da Lei 6.830/1980, a Lei de Execuções Fiscais, diploma legal evidentemente inaplicável à fase que antecede a formação do título executivo extrajudicial, caracterizada pela atuação do órgão de controle externo até a prolação do acórdão.  Assim, continuam hígidos o posicionamento fixado pelo STF, em 2008, no Mandado de Segurança - MS 26.210, oportunidade em que foi fixada a tese da imprescritibilidade das ações de ressarcimento ao erário, e a Súmula TCU 282, cujo conteúdo é no mesmo sentido.
9.	Quando ao suposto prejuízo à defesa pelo chamamento "extemporâneo" do espólio, o argumento não merece prosperar.
10.	De início, assinalo que a jurisprudência do Tribunal é uníssona em afirmar que o longo transcurso de tempo existente entre a ocorrência do ato irregular e a citação não é razão suficiente para o arquivamento da tomada de contas especial, sem exame de mérito, fazendo-se necessário que fique demonstrado o efetivo prejuízo à ampla defesa. Ou seja, em havendo longo interregno, é necessário que haja fundadas razões para supor que o direito à defesa tenha sido prejudicado. São nesse sentido, entre tantos outros, os Acórdão 1244/2020-TCU-Primeira Câmara (Relator Ministro Bruno Dantas) , 25/2022 - 1ª Câmara (Relator Ministro-Substituto Augusto Sherman Cavalcanti) , 6990/2014 - 1ª Câmara (Relator Ministro Walton Alencar Rodrigues) , 854/2016 - Plenário (Relator Ministro Benjamin Zymler) e 2990/2012 - 1ª Câmara (Relatora Ministra Ana Arraes) .
11.	Além disso, a IN-TCU 71/2012, que rege a instauração, a organização e o encaminhamento de tomadas de contas especiais a este Tribunal, admite a eventual existência de prejuízo à ampla defesa somente quando a primeira notificação dos responsáveis, pela autoridade administrativa competente, ocorre após o transcurso do prazo de dez anos da provável data de ocorrência do dano. Neste caso específico, os herdeiros foram citados quando decorridos cerca de sete anos, ou seja, prazo inferior àquele previsto na norma de regência. 
12.	O Acórdão 3141/2014-TCU-Plenário, invocado pelo recorrente como precedente de que "o chamamento de espólio/herdeiros aos autos após longo período das ocorrências inviabiliza o pleno exercício do contraditório e da ampla defesa", não o socorre. Naquele processo, o chamamento dos herdeiros aos autos se deu após decorridos vinte anos das ocorrências. Da mesma forma, não lhe acode o Acórdão 3482/2011-TCU-Plenário, igualmente mencionado, uma vez que, nele, o prazo transcorrido foi de quinze anos.
13.	A tudo isso e ainda depondo contra o arguido cerceamento de defesa, acrescento que as apurações dos fatos tratados neste processo se iniciaram no ano de 2012, no âmbito do TC Processo 003.723/2012-7, e o responsável só veio a óbito em 06/12/2017. O ex-prefeito compareceu àquele processo em 02/07/2014 (peça 459) e, ciente dos questionamentos (que são exatamente os mesmos tratados nestes autos) , apresentou os elementos de peças 462-468, ou seja, ainda em vida juntou ao processo documentos em sua defesa, muito embora sequer houvesse sido realizada sua citação. Ocorre que aqueles documentos em nada lhe acudiram porque se constituíam de meras cópias dos documentos formais que deram origem às obras questionadas, ou seja, cópias de convênios e contratos de repasses, de processos licitatórios, de publicações dos editais na imprensa e fotos das obras executadas. Nada do que foi juntado se prestou a comprovar que as obras concluídas tivessem sido efetivamente executadas pelas firmas contratadas. 
14.	Entre o conjunto de documentos então apresentados, encontra-se aquele relacionado ao Contrato de Repasse 280.819-99 (TC Processo 003.723/2012-7, peça 464, pp. 22-31) , que nada esclareceu em relação aos pontos questionados.
15.	No que se refere ao mérito, considero que o conjunto das apurações já constantes do TC Processo 003.723/2012-7 é bastante para que se afirme, com convicção, a existência de irregularidades nesta e em tantas outras obras realizadas no município de Barra do Corda/MA, no mesmo período.
16.	A determinação para constituição de apartados constante do Acórdão 936/2016-TCU-Plenário não pode ser entendida como decorrente da necessidade de apurações adicionais, em relação a todos os casos nele especificados. Aliás, embora o voto do relator tenha, naquela oportunidade, destacado a necessidade de instauração de tomadas de contas especiais para "apuração dos fatos, identificação dos responsáveis e apuração do dano", a parte dispositiva do acórdão recorrido não trouxe essas ressalvas, sendo incisivo ao exigir que aos órgãos repassadores mencionados, em relação aos Contratos de Repasse que discriminou - entre eles o CR 280.819-99, conforme discriminado em seu item 9.4.4 - instaurassem e instruíssem "os processos de tomadas de contas especial (...) na integralidade dos valores descentralizados, em razão da ausência de nexo de causalidade entre a parcela executada do objeto e os recursos federais descentralizados, ensejando inexecução contratual, com imediato encaminhamento dos feitos à Controladoria Geral da União, para as providências de sua alçada". Percebe-se que a determinação para a constituição de tomadas de contas especiais, em processos apartados, decorreu da necessidade de maior organização e celeridade processual, em nada se relacionando com a suposta ausência de provas e à necessidade de novas apurações.
17.	Não há, portanto, qualquer "equívoco processual", como alegou o recorrente. Os processos de tomada de contas especial, por definição, possuem rito próprio, "para apurar responsabilidade por ocorrência de dano à administração pública federal, com apuração de fatos, quantificação do dano, identificação dos responsáveis e obter o respectivo ressarcimento" (IN-TCU 71/2012) . O voto, portanto, ao sinalizar para a instauração de tomadas de contas especiais, apenas expressou os conceitos inerentes a esta modalidade processual. Isso não significa, no entanto, que fossem necessárias apurações adicionais àquelas já constantes do processo originador. Instaurada a tomada de contas especial e verificada a desnecessidade de novos elementos de convicção, o processo seguiu seu curso normal.
18.	Destaco, no que se refere aos elementos de convicção, que nenhuma das tomadas de contas especiais instauradas por determinação do Acórdão 936/2016-TCU-Plenário deve ser analisada de forma dissociada da análise efetuada no TC Processo 003.723/2012-7, processo originador. Naqueles autos, restou sobejamente demonstrada a existência de um grande esquema de corrupção, cujo funcionamento seria impossível sem a efetiva participação e/ou conivência dos agentes públicos de alto escalão, entre eles o ex-prefeito municipal.
19.	Em especial, no que se refere a estes autos, destaco que a obra teria sido, supostamente, executada pela empresa Maxplan Incorporações, à qual foram efetuados os pagamentos. Ocorre que naquele processo originador, aquela empresa foi definida como "uma das construtoras com maior participação nas fraudes à licitação no Município de Barra do Corda (...) e já apontada pela Polícia Federal como partícipe de simulacros de licitação em outros municípios do Estado do Maranhão". A simples análise de seu quadro societário já revela a participação de "laranjas" em sua constituição, com a participação majoritária de pessoas integrantes do Cadastro Único do Governo Federal (CadUnico) , que é destinado ao registro de indivíduos e famílias de baixíssima renda e que recebem benefícios sociais do governo, o que, nas palavras do relatório de fiscalização efetuada por esta Corte, demonstra "flagrante incompatibilidade com a situação declarada de empresárias e executoras das obras públicas objeto desta e das demais licitações objeto deste achado". Em síntese, após longas explanações, ficou demonstrado naqueles autos a incapacidade operacional da empresa para realizar qualquer obra.
20.	Diante desse quadro, se fazia necessário que a empresa ou os gestores responsáveis trouxessem elementos mínimos de contraprova, ou seja, que demonstrassem que a obra foi realizada por aquela empresa. Sem isso, inexiste o nexo causal entre a obra realizada e os valores repassados ao município e que, ao final, foram destinados para pagamento daquela firma.
21.	A propósito da essencialidade desse requisito, registro que durante a realização dos trabalhos de campo no TC  Processo 003.723/2012-7, a equipe de fiscalização deste TCU compareceu a uma outra obra, supostamente concluída, mas que ainda se encontrava em execução, também atribuída à Maxplan, e, ao conversar com os operários que então realizavam os serviços, aqueles "foram enfáticos em afirmar que trabalhavam para a Prefeitura, eram pagos diretamente pelo Prefeito Municipal, nunca haviam trabalhado para nenhuma empresa chamada Maxplan (...) ".
22.	Ante o precedente, inexiste a presunção de boa-fé e da veracidade dos fatos declarados, fazendo-se necessária sua comprovação.
23.	São robustos, portanto, os elementos de prova já produzidos e que conduziram à condenação, carecendo de sustentação qualquer argumento no sentido de que esta tomada de contas especial requereria apurações adicionais.
24.	Ante todo o exposto, considero improcedentes as alegações recursais e voto no sentido de que o Colegiado adote a deliberação que ora lhe submeto.
	TCU, Sala das Sessões, em 17 de maio de 2022.
JORGE OLIVEIRA 
Relator